【裁判字號】    88,訴,313
【裁判日期】    890608
【裁判案由】    山坡地保育利用條例等
【裁判全文】
臺灣新竹地方法院刑事判決                          八十八年度訴字第三一三號
    公  訴  人  臺灣新竹地方法院檢察署檢察官
    被      告  丙○○
        （原名黃清松）
                丁○○
右列被告等因違反山坡地保育利用條例等案件，經檢察官提起公訴（八十八年度偵續
字第二○號），本院判決如左︰
    主  文
丙○○、丁○○共同在私人山坡地內，未經同意擅自墾殖，致生水土流失，各處有期
徒刑柒月，均緩刑貳年。在附圖所示新竹縣關西鎮○○○段三三五、三三六、三四三
之六地號內之果樹均沒收。
丙○○、丁○○被訴竊盜部分，均無罪。
    事  實
一、丙○○、丁○○明知其父親黃宗漢自民國七十八年一月一日起至八十三年一月三
    十一日止，向祭祀公業劉元振之管理人劉阿松，承租祭祀公業所有坐落於新竹縣
    關西鎮○○○段三三五、三三六、三四三之六地號之三筆土地（詳附圖），係經
    臺灣省政府報請行政院核定公告為水土保持法第三條第三款所稱之山坡地，詎丙○○、丁○○二人，竟基於共同犯意之聯絡，仍於八十六年下半年，乘祭祀公業
    劉元振派下員散居各地不易發覺之際，未經土地所有權人之同意，亦未向目的事
    業主管機關申請核准，擅自在該處墾殖，種植柿子、橘子、芭樂等果樹，並使用
    不詳姓名所有之中耕機、除草機等機具翻土整地，嚴重破壞地貌，大雨過後導致
    地表岩石裸露，且土壤流失嚴重，四處土石鬆動，致生水土流失，影響附近農業
    生產環境。
二、案經戊○○告訴由臺灣新竹地方法院檢察署檢察官偵查起訴。
    理  由
壹、有罪部分：
一、訊據被告丙○○、丁○○均矢口否認有違反水土保持法、山坡地保育利用條例犯
    行，辯稱：新竹縣關西鎮○○○段三三五、三三六、三四三之六地號之三筆土地
    ，係從父親黃宗漢時代就已經承租耕作，伊等從七十九年起就接手種植橘子、柿
    子、芭樂等果樹，並未開挖整地闢建道路，只是用中耕機、割草機除草翻土云云
    ，經查：
  （一）新竹縣關西鎮○○○段三三五、三三六、三四三之六地號土地，為祭祀公業
        劉元振所有，且經臺灣省政府報請行政院核定公告為水土保持法第三條第三
        款所稱之山坡地事實，有該三筆土地之土地登記簿謄本、新竹縣政府於八十
        九年六月十六日出具之八九府農保字第七四九六七號函附卷可按，堪予認定
        。
  （二）被告二人之父親黃宗漢於生前向祭祀公業劉元振之管理人劉阿松，承租祭祀
        公業所有坐落於新竹縣關西鎮○○○段三三五、三三六、三四三之六地號之
        三筆土地，期間自民國七十八年一月一日起至八十三年一月三十一日止之情
        ，有臺灣省新竹縣私有耕地租約石字第八一號（中華民國七十八年三月十六
        日關鎮民字第二一一四號審核准許）附卷可稽，核與證人劉邦棠到院結證稱
        ：劉天柱的父親會付錢給在場之錦叔公（即告訴人）或其他長輩，作為我們
        管理這塊土地的租金等語相符，堪足採信。
  （三）查，被告二人於前揭時地，在新竹縣關西鎮○○○段三三五、三三六、三四
        三之六地號之三筆土地，未經土地所有權人同意，擅自以中耕機、除草機除
        草翻土，種植橘子、柿子、芭樂果樹等事實，已據被告二人於本院審理中自
        承不諱，業經告訴人於偵審中指述歷歷，並提出現場照片二十幀附卷可證，
        復經證人即關西鎮公所承辦人員甲○○二次到場會勘及臺灣新竹地方法院檢
        察署檢察官到場勘驗、拍照存證，有八十七年二月十一日下午二時許關西鎮
        ○○段山坡地開挖會勘紀錄、八十七年四月二十七日關西鎮山坡地開發會勘
        紀錄、竹北地政事務所測繪之土地複丈成果圖、現場照片三十二幀附卷可稽
        ，應認屬實。至被告二人於本院調查中否認告訴人所提出之照片為新竹縣關
        西鎮○○○段三三五、三三六、三四三之六地號三筆土地地貌云云，惟據上
        開證人甲○○到院指認照片無訛，經記明筆錄在卷，況經臺灣新竹地方法院
        檢察署檢察官到場勘驗屬實，有如前述，被告所辯，無足採信。
  （四）又，被告二人在上開三筆土地翻土墾殖，嚴重破壞土地地貌，有前開三十二
        幀在卷足證，核與上開八十七年四月二十七日會勘紀錄載明：「上述地號經
        開發後，大雨過後導致地表岩石裸露，且土壤流失嚴重，到處土石鬆動，裂
        痕多處：：」；臺灣新竹地方法院檢察署檢察官八十八年三月五日勘驗現場
        筆錄，載明：「：：三四三之六地號地表土石裸露：：」等情相符，是被告
        上開所為，致生水土流失，堪予認定。
  綜上，本案事證已臻明確，被告二人違反水土保持法犯行洵堪認定，自應依法予
    以論罪科刑。
二、被告丙○○、丁○○在私人山坡地內，未經同意擅自墾殖，致生水土流失，核犯
    水土保持法第三十二條第一項之罪。而水土保持法係屬山坡地保育利用條例之特
    別法（水土保持法第一條第二項、最高法院八十八年度台非字第二七八號判決參
    照），應優先適用特別法即水土保持法，公訴人認係想像競合犯，容有誤會，併
    予更正。被告二人具有犯意聯絡及行為分擔，為共同正犯。爰審酌被告二人與告
    訴人為宗親關係，被告二人犯罪之動機、手段，致生危害程度，暨被告犯後之態
    度等一切情狀，各量處如主文所示之刑。惟查被告丙○○前受有期徒刑以上刑之
    宣告，執行完畢後，五年內未曾受有期徒刑以上刑之宣告；被告丁○○未曾受有
    期徒刑以上刑之宣告，有本院被告全國前案紀錄表在卷可按，其等一時失慮致罹
    刑典，受此刑之宣告後，當知警惕，信無再犯之虞，本院認其宣告之刑以暫不執
    行為適當，爰均併予宣告緩刑二年，以勵自新。
三、被告二人在附圖所示新竹縣關西鎮○○○段三三五、三三六、三四三之六地號內
    之果樹等墾殖物，均應依水土保持法第三十二條第五項之規定，併予宣告沒收罪
    。至被告所持用不詳姓名所有之中耕機、除草機等機具，非屬被告所有，自不併
    予宣告沒收，附此敘明。
貳、無罪部分
一、公訴意旨略以：祭祀公業劉元振所有坐落新竹縣關西鎮○○○段三四三之七地號
    之林地，屬山坡地保育區農牧用地，詎被告丙○○、丁○○竟基於共同犯意之聯
    絡，於八十六年下半年，乘派下員散居各地不易發覺之際，意圖為自己不法之所
    有，未向祭祀公業劉元振之管理人承租三四三之七地號林地，竟擅自偷竊、毀去
    地上種植之相思樹及茶樹，因認被告二人涉犯刑法第三百二十條第一項之竊盜罪
    嫌云云。
二、按犯罪事實應依證據認定之，無證據不得推定其犯罪事實，又不能證明被告犯罪
    者，應諭知無罪之判決，刑事訴訟法第一百五十四條、第三百零一條第一項前段
    著有規定。又認定不利於被告之事實，須依積極證據，苟積極證據不足為不利於
    被告事實之認定時，即應為被告有利之認定，更不必有何有力之證據，亦經最高
    法院著有判例（參見三十年上字第八一六號）。
三、公訴人認被告涉犯刑法第三百二十條第一項之竊盜罪嫌，無非係以告訴人之指述
    為其論據。訊據被告丙○○、丁○○堅詞否認竊盜犯行，辯稱：我們沒有動過新
    竹縣關西鎮○○○段三四三之七地號上樹木等語。
四、經查：
  （一）上開新竹縣關西鎮○○○段三四三之七地號，為祭祀公業劉元振所有、現由
        大房派下員乙○○管領之事實，業據被告二人與告訴人陳稱在卷，並經本院
        傳訊證人乙○○、其子劉邦堂到院證述屬實。
  （二）至告訴人指述被告二人竊取新竹縣關西鎮○○○段三四三之七地號土地種植
        之相思樹及茶樹一節，業據上開證人乙○○到院結證稱：有在祭祀公業的一
        塊地種茶，是告訴人所拍攝之新竹縣關西鎮○○○段三四三之七地號照片（
        二），該筆土地上只有茶樹，從來就沒有相思樹，且茶樹從來沒有被人偷過
        ，我耕作之土地仍有茶樹等語。況檢察官於八十八年三月五日勘驗新竹縣關
        西鎮○○○段三三五、三三六、三四三之六、三四三之七地號等四筆土地，
        其請地政事務所人員就地表土石裸露部分測量地號為何，業經新竹縣竹北地
        政事務所後，土石裸露土地之地號，不包含上開新竹縣關西鎮○○○段三四
        三之七地號土地，是告訴人片面指述被告竊取該地種植之相思樹及茶樹一節
        ，自難採信。
  （三）此外，復查無其他積極證據足供證明被告二人確係犯刑法涉第三百二十條第
        一項之竊盜罪，揆諸前揭判例說明，既不能積極證明被告二人有竊盜犯行，
        自屬不能證明其犯竊盜罪，就被告二人被訴竊盜罪部分，應為無罪判決之諭
        知。
據上論斷，應依刑事訴訟法第二百九十九條第一項前段、第三百零一條，水土保持法
第三十二條第一項、第五項，刑法第十一條前段、第二十八條、第七十四條第一、二
款二項，判決如主文。
本案經檢察官林李嘉到庭執行職務。
中      華      民      國    八十九    年      九      月    二十九    日
                                    臺灣新竹地方法院刑事第一庭
                                        法  官    黃  美  文
右正本證明與原本無異。
如不服本判決，應於判決送達後十日內向本院提出上訴狀( 應附繕本 )，上訴於
臺灣高等法院。
                                        書記官    饒  興  蘭
中      華      民      國    八十九    年      九      月    二十九    日
附錄：
水土保持法第三十二條第一項、第五項
在公有或私人山坡地或國、公有林區或他人私有林區內未經同意擅自墾殖、占用或從
事第八條第一項第二款至第五款之開發、經營或使用，致生水土流失或毀損水土保持
之處理與維護設施者，處六月以上五年以下有期徒刑，得併科新台幣六十萬元以下罰
金。但其情節輕微，顯可憫恕者，得減輕或免除其刑。
犯本條之罪者，其墾殖物、工作物、施工材料及所使用之機具沒收之。


司法院資訊處製作；財團法人民間司法改革基金會備份。
